# Метрики качества

Как и в остальных инструментах машинного обучения, при работе над морфологическими анализаторами нам нужна некоторая мера, которая покажет качество получившегося трансдьюсера. Морфологические анализаторы могут делать это на материале некоторого корпуса. В качестве игрушечного примера мы рассмотрим следующий корпус, состоящий из порошка пользователя с ником Кисычев:

```{{shell}}
$ cat corpus.txt
```

```{r}
system("cat examples/08_corpus.txt", intern = TRUE) |> 
  cat(sep = "\n")
```

Для целей данного занятия мы рассмотрим следующий игрушечный трансдьюсер:

```{{shell}}
$ cat example.lexd
```

```{r}
system("cat examples/08_example.lexd", intern = TRUE) |> 
  cat(sep = "\n")
```

Скомпилируем наш трансдьюсер:

```{{shell}}
$ lexd example.lexd | hfst-txt2fst | hfst-invert | hfst-fst2fst -O -o analyzer.hfstol
```

```{r}
system("lexd examples/08_example.lexd | hfst-txt2fst | hfst-invert | hfst-fst2fst -O -o examples/analyzer.hfstol")
```

```{{shell}}
$ cat corpus.txt | hfst-proc -C analyzer.hfstol
```

```{r}
system("cat examples/08_corpus.txt | hfst-proc -C examples/analyzer.hfstol", intern = TRUE) |> 
  cat(sep = "\n")
```

Сразу отметим недостатки данного трансдьюсера:

-   он не разбирает глаголы;
-   он предлагает неправильный разбор для синтагмы `о россии`, приписывая слову *россии* родительный падеж вместо предложного;
-   все существительные мужского рода будут иметь лишний разбор, так как в единственном числе не различаются именительный и винительный падежи.

## Покрытие

Покрытие (coverage, naïve coverage) --- это простейший способ оценить качество трансдьюсера. Его высчитывают как долю форм, которая разбирается трансдьюсером. Посчитаем сколько токенов всего в корпусе:

```{{shell}}
$ cat corpus.txt | wc -w
```

```{r}
system("cat examples/08_corpus.txt | wc -w", intern = TRUE) |> 
  cat(sep = "\n")
```

Посчитаем, сколько токенов не разбирает трансдьюсер:

```{{shell}}
$ cat corpus.txt | hfst-proc -C analyzer.hfstol | grep -c "*"
```

```{r}
system('cat examples/08_corpus.txt | hfst-proc -C examples/analyzer.hfstol | grep -c "*"', intern = TRUE) |> 
  cat(sep = "\n")
```

Таким образом, покрытие нашего трансдьюсера приблизительно соответствует $\frac{17-6}{17} \approx 0.65$. Не стоит сильно доверять этой мере, так как она совершенно не учитывает качество разбора, таким образом завышая качество.

Иногда вместо описанного покрытия считают аналогичную меру, удаляя повторяющиеся токены и разборы, чтобы не получалось слишком большое значение из-за того, что трансдьюсер разбирает самые частотные слова. В таком случае, описанную выше меру называют coverage~1~, а с удалением эффекта частотности --- coverage~2~.

## Точность и полнота

Точность (precision) и полнота (recall) --- метрики, используемые при оценке большей части алгоритмов классификации в машинном обучении. Иногда их используют сами по себе, а иногда в виде производных метрик, например F~1~-меры. Напомним, как выглядит матрица ошибок на основе которой считаются меры:

|        |                🐕                |             🐈             |
|:------:|:--------------------------------:|:--------------------------:|
| 🤖💭🐕 |    истинно-положительные (TP)    |  ложно-положительные (FP)  |
| 🤖💭🐈 | ложно-отрицательные объекты (FN) | истинно-отрицательные (TN) |

::::: columns
::: column
$$точность = \frac{TP}{TP+FP}$$
:::

::: column
$$полнота = \frac{TP}{TP+FN}$$
:::
:::::

$$F_1 = 2\times\frac{точность \times полнота}{точность + полнота} = \frac{2\times TP}{2\times TP+FP+FN}$$

В применении к морфологическому анализу, данные метрики должны учитывать качество разбора, а это значит, что нам нужно завести золотой стандарт, с которым мы будем сравнивать.

|               |                   \+                   |               \-               |
|:-------------:|:--------------------------------------:|:------------------------------:|
| 🤖💭+         | совпадает с золотым стандартом (TP)    | не разобрано анализатором (FP) |
| 🤖💭-         | не совпадает с золотым стандартом (FN) |                                |

-   Точность (precision) --- количество разборов анализатора, совпадающих с разбором золотого стандарта (TP), деленное на сумму количества разборов анализатором, совпадающих с золотым стандартом, и количества не разобранных форм (TP + FP).
-   Полнота (recall) --- количество разборов анализатора, совпадающих с разбором золотого стандарта (TP), деленное на количество всех разборов анализатора (TP + FN).

Как разбор анализатора может совпадать с разбором золотого стандарта? Можно считать только случаи полного совпадения. Однако разумным кажется смотреть и на другие совпадения:

-   совпадение основы
-   совпадение частеречного тега
-   совпадение набора не частеречных тегов
-   совпадение основы и частеречного тега
-   совпадение частеречного тега и набора не частеречных тегов

Кроме того, можно еще проверять работу морфологического сегментатора (*руками* \<-\> *рук-ами*).

Вот как может выглядеть таблица с золотым стандартом. Я намеренно ввел несостыковки:

-   тег `PRON` вместо `PR`;
-   форма *глагол* имеет лишь один тег `<aсс>`, а тег `<sg>` пропущен;
-   в форме *рассказ* перепутан порядок тегов (`sg, nom` вместо `nom, sg`).

```{r}
library(tidyverse)
read_csv("examples/08_gold_standard.csv")
```

К сожалению, нам неизвестно какого-то единого инструмента, который бы подсчитывал необходимые метрики, поэтому вот некоторый код, который делает это для

-   основ;
-   частеречных тегов;
-   не частеречных тегов;
-   всего вместе.

Если будете делать сами, не забудьте несколько вещей. Во-первых, имеет смысл выкинуть дубликаты и отсортировать теги. Во-вторых, следует помнить, что отсутствие нечастеречных тегов может быть верным, а не ошибкой, например, в случае предлогов. В таком случае не стоит вводить штраф за отсутствие тегов.

::: panel-tabset

### R

```{r}
#| echo: true

library(tidyverse)

gold_standard <- read_csv("examples/08_gold_standard.csv")

system("cat examples/08_corpus.txt | hfst-proc examples/analyzer.hfstol", intern = TRUE) |> 
  str_split(" ") |> 
  unlist() |> 
  enframe() |>
  rename(id = name) |> 
  mutate(token = str_extract(value, "(?<=\\^).*?(?=/)"),
         analysis = str_remove(value, "^.*?/"),
         analysis = str_remove(analysis, "\\$"),
         analysis = str_split(analysis, "/")) |> 
  unnest_longer(analysis) |> 
  mutate(unrecogonised = str_detect(analysis, "^\\*") |>  as.double(),
         stem_analyzed = str_remove_all(analysis, "<.*?>"),
         stem_analyzed = if_else(str_detect(stem_analyzed, "\\*"), "", stem_analyzed),
         stem_analyzed = if_else(is.na(stem_analyzed), "", stem_analyzed),
         pos_analyzed = str_extract(analysis, "(<N>)|(<V>)|(<PR>)|(<ADV>)|(<CONJ>)|(<PREP>)"),
         pos_analyzed = if_else(is.na(pos_analyzed), "", pos_analyzed),
         tags_analyzed = str_remove(analysis, pos_analyzed),
         tags_analyzed = str_remove(tags_analyzed, stem_analyzed),
         tags_analyzed = if_else(is.na(tags_analyzed), "", tags_analyzed),
         tags_analyzed = str_remove_all(tags_analyzed, "(^<)|(>$)"),
         pos_analyzed = str_remove_all(pos_analyzed, "[<>]"),
         tags_analyzed = map_chr(tags_analyzed, function(x) str_split(x, "><") |> unlist() |> unique() |> sort() |> str_c(collapse = ", "))) |> 
  select(id, token, stem_analyzed, pos_analyzed, tags_analyzed, unrecogonised) |> 
  left_join(gold_standard) |> 
  mutate(check_stem = as.double(stem == stem_analyzed),
         check_pos = as.double(pos == pos_analyzed),
         tags = map_chr(tags, function(x) str_split(x, ", ") |> unlist() |> unique() |> sort() |> str_c(collapse = ", ")),
         check_tags = as.double(tags == tags_analyzed),
         sum = check_stem + check_pos + check_tags,
         check_all = if_else(sum == 3, 1, 0)) ->
  result_df

result_df

result_df |> 
  summarise(stem_TP = sum(check_stem),
            stem_FP = sum(unrecogonised),
            stem_FN = if_else(check_stem == 0 & unrecogonised == 0, 1, 0) |> sum(),
            stem_precision = stem_TP/(stem_TP+stem_FP),
            stem_recall = stem_TP/(stem_TP+stem_FN),
            pos_TP = sum(check_pos),
            pos_FP = sum(unrecogonised),
            pos_FN = if_else(check_pos == 0 & unrecogonised == 0, 1, 0) |> sum(),
            pos_precision = pos_TP/(pos_TP+pos_FP),
            pos_recall = pos_TP/(pos_TP+pos_FN),
            all_TP = sum(check_all),
            all_FP = sum(unrecogonised),
            all_FN = if_else(check_all == 0 & unrecogonised == 0, 1, 0) |> sum(),
            all_precision = all_TP/(all_TP+all_FP),
            all_recall = all_TP/(all_TP+all_FN)) |> 
  pivot_longer(names_to = "type", values_to = "value", everything()) |> 
  separate(type, into = c("type", "measure")) |> 
  filter(measure %in% c("precision", "recall")) |> 
  pivot_wider(names_from = measure, values_from = value) |> 
  mutate(F1 = 2*(precision*recall)/(precision+recall))
```

### Python
:::

Как и в случае, описанном выше, можено различать precision~1~, recall~1~ и F~1~-меру~1~ и их аналоги с суфиксом ~2~, если удалять эффект частотности.

```{r}
system('rm -f examples/*.hfstol')
```
