---
output: html_document
editor_options: 
  chunk_output_type: console
---
# Метрики качества

Как и в остальных инструментах машинного обучения при работе над морфологическими анализаторами нам нужна некоторая мера, которая покажет качество получившегося трансдьюсера. Морфологические анализаторы могут делать это на материале некоторого корпуса. В качестве игрушечного примера мы рассмотрим следующий корпус, состоящий из порошка пользователя с ником Кисычев:

```{{shell}}
$ cat corpus.txt
```

```{r}
system("cat examples/08_corpus.txt", intern = TRUE) |> 
  cat(sep = "\n")
```

Для целей данного занятия мы рассмотрим следующий игрушечный трансдьюсер:

```{{shell}}
$ cat example.lexd
```

```{r}
system("cat examples/08_example.lexd", intern = TRUE) |> 
  cat(sep = "\n")
```

Скомпилируем наш трансдьюсер:

```{{shell}}
$ lexd example.lexd | hfst-txt2fst | hfst-invert | hfst-fst2fst -O -o analyzer.hfstol
```

```{r}
system("lexd examples/08_example.lexd | hfst-txt2fst | hfst-invert | hfst-fst2fst -O -o examples/analyzer.hfstol")
```

```{{shell}}
$ cat corpus.txt | hfst-proc -C analyzer.hfstol
```

```{r}
system("cat examples/08_corpus.txt | hfst-proc -C examples/analyzer.hfstol", intern = TRUE) |> 
  cat(sep = "\n")
```

Сразу отметим недостатки данного трансдьюсера:

- он не разбирает глаголы;
- он предложит неправильный разбор для синтагмы `о россии`, приписав слову *россии* родительный падеж вместо предложного;
- все существительные мужского рода будут иметь лишний разбор, так как в единственном числе не различают именительный и винительный падежи.

## Покрытие

Покрытие (coverage, naïve coverage) --- это простейший способ оценить качество трансдьюсера. Его высчитывают как долю форм, которая разбирается трансдьюсером. Посчитаем сколько токенов всего в корпусе:

```{{shell}}
$ cat corpus.txt | wc -w
```

```{r}
system("cat examples/08_corpus.txt | wc -w", intern = TRUE) |> 
  cat(sep = "\n")
```

Посчитаем, сколько токенов не разбирает трансдьюсер:

```{{shell}}
$ cat corpus.txt | hfst-proc -C analyzer.hfstol | grep -c "*"
```

```{r}
system('cat examples/08_corpus.txt | hfst-proc -C examples/analyzer.hfstol | grep -c "*"', intern = TRUE) |> 
  cat(sep = "\n")
```

Таким образом, покрытие нашего трансдьюсера приблизительно соответствует $\frac{17-6}{17} \approx 0.65$. Не стоит сильно доверять этой мере, так как она совершенно не учитывает качество разбора, таким образом завышая качество.

## Точность и полнота

Точность (precision) и полнота (recall) --- метрики, используемые при оценке большей части алгоритмов машинного обучения. Иногда их используют сами по себе, а иногда в виде производных метрик, например F-меры. Напомним, как выглядит матрица ошибок на основе которой считаются меры:

|        |              🐕                   |             🐈             |
|:------:|:---------------------------------:|:--------------------------:|
| 🤖💭🐕 |     истинно-положительные (TP)    |  ложно-положительные (FP)  |
| 🤖💭🐈 | ложно-отрицательные объекты (FN)  | истинно-отрицательные (TN) |


:::: {.columns}

::: {.column}
$$точность = \frac{TP}{TP+FP}$$
:::

::: {.column}
$$полнота = \frac{TP}{TP+FN}$$
:::

::::


$$F_1 = 2\times\frac{точность \times полнота}{точность + полнота} = \frac{2\times TP}{2\times TP+FP+FN}$$

В применении к морфологическому анализу, данные метрики должны учитывать качество разбора, а это значит, что нам нужно завести золотой стандарт, с которым мы будем сравнивать.

|        |                  +                      |                -               |
|:------:|:---------------------------------------:|:------------------------------:|
| 🤖💭+  |   совпадает с золотым стандартом (TP)   | не разобрано анализатором (FP) |
| 🤖💭-  | не совпадает с золотым стандартом (FN)  |                                |


- Точность (precision) --- количество разборов анализатора, совпадающих с разбором золотого стандарта (TP), деленное на количество разобранных форм (TP + FN).
- Полнота (recall) --- количество разборов анализатора, совпадающих с разбором золотого стандарта (TP), деленное на сумму разборов анализатора, совпадающих с разбором золотого стандарта (TP) и случаев, когда анализатор не смог разобрать форму (FP).

Как разбор анализатора может совпадать с разбором золотого стандарта? Можно считать только случаи полного совпадения. Однако разумным кажется смотреть и на другие совпадения:

- совпадение основы
- совпадение частеречного тега
- совпадение набора не частеречных тегов
- совпадение основы и частеречного тега
- совпадение частеречного тега и набора не частеречных тегов

Кроме того, можно еще проверять работу морфологического сегментатора (*руками* <-> *рук-ами*).

К сожалению, нам не известно какого-то единого инструмента, который бы подсчитывал 

::: {.panel-tabset}

### Python

### R

```{r}
#| echo: true

library(tidyverse)

gold_standard <- read_csv("examples/08_gold_standard.csv")

system("cat examples/08_corpus.txt | hfst-proc examples/analyzer.hfstol", intern = TRUE) |> 
  str_split(" ") |> 
  unlist() |> 
  enframe() |>
  rename(id = name) |> 
  mutate(token = str_extract(value, "(?<=\\^).*?(?=/)"),
         analysis = str_remove(value, "^.*?/"),
         analysis = str_remove(analysis, "\\$"),
         analysis = str_split(analysis, "/")) |> 
  unnest_longer(analysis) |> 
  mutate(unrecogonised = str_detect(analysis, "^\\*") |>  as.double(),
         stem_analyzed = str_remove_all(analysis, "<.*?>"),
         stem_analyzed = if_else(str_detect(stem_analyzed, "\\*"), "", stem_analyzed),
         stem_analyzed = if_else(is.na(stem_analyzed), "", stem_analyzed),
         pos_analyzed = str_extract(analysis, "(<N>)|(<V>)|(<PR>)|(<ADV>)|(<CONJ>)|(<PREP>)"),
         pos_analyzed = if_else(is.na(pos_analyzed), "", pos_analyzed),
         tags_analyzed = str_remove(analysis, pos_analyzed),
         tags_analyzed = str_remove(tags_analyzed, stem_analyzed),
         tags_analyzed = if_else(is.na(tags_analyzed), "", tags_analyzed),
         tags_analyzed = str_remove_all(tags_analyzed, "(^<)|(>$)"),
         pos_analyzed = str_remove_all(pos_analyzed, "[<>]"),
         tags_analyzed = map_chr(tags_analyzed, function(x) str_split(x, "><") |> unlist() |> unique() |> sort() |> str_c(collapse = ", "))) |> 
  select(id, token, stem_analyzed, pos_analyzed, tags_analyzed, unrecogonised) |> 
  left_join(gold_standard) |> 
  mutate(check_stem = as.double(stem == stem_analyzed),
         check_pos = as.double(pos == pos_analyzed),
         tags = map_chr(tags, function(x) str_split(x, ", ") |> unlist() |> unique() |> sort() |> str_c(collapse = ", ")),
         check_tags = as.double(tags == tags_analyzed),
         sum = check_stem + check_pos + check_tags,
         check_all = if_else(sum == 3, 1, 0)) |> 
  group_by(id) |> 
  slice_max(sum) |> 
  ungroup() ->
  result_df

result_df

result_df |> 
  filter(unrecogonised == 0) |> 
  summarise(stem = sum(check_stem)/n(),
            pos = sum(check_pos)/n(),
            tags = sum(check_tags)/n(),
            all = sum(check_all)/n()) |> 
  t() |> 
  as.data.frame() |> 
  rename(precision = V1) ->
  precision

precision

result_df |> 
  summarise(stem = sum(check_stem)/(sum(check_stem) + sum(unrecogonised)),
            pos = sum(check_pos)/(sum(check_pos) + sum(unrecogonised)),
            tags = sum(check_tags)/(sum(check_tags) + sum(unrecogonised)),
            all = sum(check_all)/(sum(check_all) + sum(unrecogonised))) |> 
  t() |> 
  as.data.frame() |> 
  rename(recall = V1) ->
  recall

recall

precision |> 
  bind_cols(recall) |> 
  mutate(F1 = 2*(precision*recall)/(precision+recall))
```

:::

```{r}
system('rm -f examples/*.hfstol')
```
